臺灣彰化地方法院民事判決　96年度重訴字第2號
原　　　告　甲○○
訴訟代理人　陳鴻謀律師
複 代理 人　盧志科律師
　　　　　　乙○○
被　　　告　辛○○
法定代理人　己○○
　　　　　　壬○○
訴訟代理人　庚○○
　　　　　　黃俊昇律師
　　　　　　陳世煌律師
複 代理 人　楊振裕律師
被　　　告　丁○○
兼 上一 人
訴訟代理人　丙○○
被　　　告　戊○○
上列當事人間請求分割共有物事件，本院於民國96年11月28日言
詞辯論終結，茲判決如下：
    主      文
兩造共有坐落彰化縣員林鎮○○段六二一地號、地目田、面積八
七００平方公尺土地分割如附圖方案所示，即各共有人分得土地
編號、面積詳如附表一所示。
兩造應互為補償之金額如附表二所示。
訴訟費用由兩造按附表一所示比例負擔。
    事實及理由
一、被告戊○○未於言詞辯論期日到場，核無民事訴訟法第386
    條各款所列情形，爰依原告之聲請，由其一造辯論而為判決
    。
二、原告主張：
  (一)坐落彰化縣員林鎮○○段621地號、地目田、面積8,700平方
    公尺土地（以下簡稱系爭土地）係兩造共有，各共有人應有
    部分詳如附表一所示。
  (二)茲因兩造不能協議分割系爭土地，爰請求判決分割如附圖方
    案所示，即各共有人取得土地之編號、面積詳如附表一所示
    。又因原告向前手購買系爭土地應有部分之價金，高於被告
    辛○○等人，自毋庸補償被告辛○○等人等語。
三、被告辯稱：
  (一)被告辛○○部分：
  1.系爭土地西邊毗鄰30公尺寬之計畫道路，爾後出入方便，價
    值當然較高。但鑑定人鑑定結果，卻反而低於明倫路與既成
    巷道之價格，似有不合。又明倫路約5公尺寬，東邊既成巷
    道約4公尺寬，面臨道路之路寬不同，價位應會不同，鑑定
    人鑑定結果卻均相同，亦有不合。另依據鑑定人鑑定結果與
    市價相較，明倫路、計畫道路之價格過低，而既成道路之價
    格近於市價，將造成被告辛○○應得補償過低。
  2.兩造間縱有分管協議，分割方案不受其拘束。
  3.系爭土地目前供明倫路與員水路二段21巷等既成巷道使用部
    分，性質上屬民法第823條第1項但書使用目的不能分割，仍
    應繼續保持共有。原告方案擬將明倫路與員水路二段21巷等
    道路分歸特定共有人取得，於法不合。但該既成巷道繼續保
    持共有，則有違農業發展條例第16條第2項之規定。是以，
    宜採東西狹長分割方案。再者，系爭土地各面臨道路寬度不
    一，各區塊價格不同，如採東西方向分割，各故有人按應有
    部分取得等值面寬之土地，即不生補償問題。何況，系爭土
    地為農地，採東西方向分割，不影響耕作。至於原告在系爭
    土地西邊所種黑板樹，其價值不高，且大部分土地雜草叢生
    ，毋庸特別遷就。
  4.如認東西方向分割方案不利使用，被告辛○○願依原告方案
    與原告受分配位置對調。又如認鑑定人鑑定結果合理，被告
    辛○○亦願以該價格與原告互為補償。原告如認鑑定人鑑定
    價格過低，被告辛○○同意以同上段689地號土地市價每平
    方公尺約新台幣（下同）7,562元，與原告互為補償。如原
    告欲依使用現狀分割，其前提必須原告同意以市價每平方公
    尺7,562元與被告辛○○互為補償，被告辛○○始同意依使
    用現狀分割。
  5.系爭土地各區○○○路寬度不一，故聲請再行鑑定等語。
  (二)被告丁○○、丙○○部分：
    原告方案，只要有路出入、公平即可。至於找補條件，因不
    清楚當地行情，請求依法處理等語。
  (三)被告戊○○未於言詞辯論期日到場，僅於履勘期日稱其與被
    告丁○○為兄弟關係，希望依使用現狀分割，分得明倫路旁
    之土地價值較高等語。
四、原告主張系爭土地為兩造共有，各共有人應有部分詳如附表
    一所示，兩造復未能達成分割協議等情，業據原告提出土地
    登記謄本、地籍圖謄本等件為證，復為被告所不爭執，自堪
    信原告此部分之主張為真實。
五、按「各共有人，得隨時請求分割共有物。」、「分割之方法
    ，不能協議決定者，法院得因任何共有人之聲請，命為下列
    之分配：一以原物分配於各共有人‧‧‧」、「每宗耕地分
    割後每人所有面積未達0.25公頃者，不得分割。但有下列情
    形之一者，不在此限：‧‧‧三本條例中華民國89年1月4日
    修正施行後所繼承之耕地，得分割為單獨所有。四本條例中
    華民國89年1月4日修正施行前之共有耕地，得分割為單獨所
    有。‧‧‧」，民法第823條第1項、第824條第2項第1款及
    農業發展條例第16條第1項第3款、第4款分別定有明文。次
    按「前項第3條及第4款所定共有耕地，辦理分割為單獨所有
    者，應先取得共有人之協議或法院確定判決，其分割後之宗
    數，不得超過共有人之人數。」、「依農業發展條例第16條
    規定辦理耕地分割，除依本條例、本條例施行細則、土地登
    記規則及地籍測量規則之規定外，應依本要點規定辦理。」
    、「依本條例第16條第1項第3款及第4款規定申請分割之耕
    地，應分割為單獨所有。但耕地之部分共有人協議就其應有
    部分，仍維持共有者，不在此限。依前項規定辦理分割者，
    其分割後之耕地不得有全體繼承人或全體共有人維持共有之
    情形。」，農業發展條例第16條第2項、耕地分割執行要點
    第2點、第11點分別定有明文。準此規定，足見前開耕地分
    割相關法令，明文禁止分割後留設全體共有人維持共有之農
    路。是以耕地上原有之既成巷道或農路，自不得分予全體共
    有人繼續保持共有，亦即保留不予分割。因此，前開耕地分
    割相關法令，自得解為民法第823條第1項但書「物之使用目
    的不能分割」規定之特別規定，應優先適用。至於耕地上原
    有之既成巷道或農路固得分予特定共有人，但既存有歷年來
    供多數共有人或其他不特定公眾通行使用之事實，分割後仍
    應繼續受公用地役關係之限制，即不得任意變更從來使用之
    性質，附此敘明。經查，系爭土地於89年1月4日農業發展條
    例修正施行前，已為兩造或其前手或其被繼承人所共有，此
    有相關土地登記謄本、異動索引資料附卷足憑。又爭土地並
    未訂有不分割期限等情形，兩造復未能達成分割協議，業如
    前述，是原告本於共有人之分割請求權，訴請判決分割，核
    與前開規定洵無不合，應予准許。
六、按分割共有物之訴，以原物為分配時，如共有人中，有不能
    按其應有部分受分配者，得以金錢補償之，民法第824條第3
    項定有明文。復按共有物之原物分割，依民法第825條規定
    觀之，係各共有人就存在於共有物全部之應有部分互相移轉
    ，使各共有人取得各自分得部分之單獨所有權。是以原物分
    割而應以金錢為補償者，倘分得價值較高及分得價值較低之
    共有人均為多數時，該每一分得價值較高之共有人即應就其
    補償金額對於分得價值較低之共有人全體為補償，並依各該
    短少部分之比例，定其給付金額，方符共有物原物分割為共
    有物應有部分互相移轉之本旨，此觀最高法院85年度台上字
    第2676號判例要旨自明。經查，系爭土地略呈東西極狹長梯
    形狀，中央偏西為南北向約5公尺寬之明倫路所貫穿，東邊
    則為約4公尺寬之員水路二段21巷；明倫路西邊土地由原告
    種植黑板樹，明倫路東邊土地依序由被告丁○○、戊○○、
    辛○○等人分別種植水稻等情，業經本院會同彰化縣員林地
    政事務所派員履測現場屬實，分別製作勘驗筆錄、土地複丈
    成果圖，復有原告陳報現場照片附卷可參。據此，若按照原
    告方案分割結果，兩造分得土地，因其位置所臨道路寬度不
    一，其價值顯有差別，故各共有人分得之土地實際價值，與
    其所應分配之價值，尚有差距，依前開判例要旨，自應依民
    法第824條第3項之規定，互為補償，始符公允。經核原告所
    提方案，與共有人使用現狀大抵相符，大部分共有人於分割
    後仍得依歷年來默契繼續使用系爭土地；復將具有姊弟或兄
    弟關係之被告丙○○、張錫訓、戊○○等人，分配在相毗鄰
    位置，有利於將來合併使用；且該方案西邊分割線為明倫路
    中線，各共有人分得部分土地，或面臨明倫路，或面臨員水
    路二段21巷，出入無礙。又此方案經依原告聲請，送由華聲
    企業發展鑑定顧問有限公司審酌當地里鄰環境、交通情況、
    公共設施、使用現狀、經濟發展程度及房地產交易現況等因
    素，並將系爭土地詳加區○○○○路及既成巷道價位區○○○道路價位區○○○路及既成巷道裡地價位區○○○道路裡
    地價位區等不同價位區塊，復依據國際估價原理、四三二一
    法則、蘇慕斯法則、霍夫曼法則、深度價格遞減率、路角地
    加成法等估價法，詳細具體分析推算各價位區之價格，其鑑
    定結果因認兩造依附圖方案分割，其分割後實際分得之土地
    價值，相較於分割前應有部分價值，確有增減之情形，應以
    金錢互為補償如附表二所示，此情有該鑑定公司出具之報告
    書附卷可參，自屬適當可採。至於原告主張其向前手購買系
    爭土地應有部分之價金，高於被告辛○○等人，原告毋庸補
    償等情，不僅未舉證以實其說，且於法無據，自難採認。本
    院遂認原告所提如附圖方案，已符合公平適當原則，堪予採
    認，爰依兩造之應有部分，判決分割如主文第一項所示，並
    諭知兩造間應相互補償之金額如附表二即主文第二項所示。
    另外，被告辛○○雖稱不同意原告所提方案，希望依東西向
    分割，惟未據提出具體之分割方案供審酌，且先前曾拒繳鑑
    定費用，竟延至最後言詞辯論期日始抗辯不同意前開鑑定結
    果，並提出再鑑定之聲請，依民事訴訟法第196條規定，顯
    然逾時提出，且有礙訴訟之終結，核無必要，應予駁回。
七、本件分割共有物事件，如由敗訴之被告負擔訴訟費用顯失公
    平，爰命勝訴之原告負擔一部分訴訟費用。
八、本件判決之基礎已臻明確，兩造其餘攻擊防禦方法，經審酌
    後於判決結果不生影響，自毋庸一一論列，併此敘明。
九、訴訟費用負擔之依據：民事訴訟法第80條之1、第85條第1項
    但書。
中　　華　　民　　國　　96　　年　　12　　月　　12　　日
                  民事第一庭    法  官  陳正禧
上正本係照原本作成。
如對判決上訴，應於判決送達後20日內向本院提出上訴狀。
中　　華　　民　　國　　96　　年　　12　　月　　13　　日
                                書記官  蕭美鈴
┌────────────────────────────────────┐
│附表一（坐落彰化縣員林鎮○○段621地號、地目田、面積8,700平方公尺土地）  │
├───┬──────┬────────┬────────┬───────┤
│共有人│應有部分    │原告方案分配位置│增減差額（單位：│訴訟費用負擔之│
│      │            │編號（面積：平方│新台幣元）      │比例          │
│      │            │公尺）          │                │              │
├───┼──────┼────────┼────────┼───────┤
│丁○○│378分之25   │乙(575.40)      │8,738           │9450分之625   │
├───┼──────┼────────┼────────┼───────┤
│甲○○│9450分之3000│甲(2761.9)      │193,034         │9450分之3000  │
├───┼──────┼────────┼────────┼───────┤
│丙○○│378分之25   │丙(575.40)      │8,738           │9450分之625   │
├───┼──────┼────────┼────────┼───────┤
│戊○○│9450分之1250│丁(1150.79)     │-18,606         │9450分之1250  │
├───┼──────┼────────┼────────┼───────┤
│辛○○│9450分之3950│戊(3636.51)     │-191,904        │9450分之3950  │
└───┴──────┴────────┴────────┴───────┘
┌───────────────────────┐
│附表二  （單位：新台幣元）                    │
├─────┬─────┬─────┬─────┤
│          │戊○○    │辛○○    │合計      │
│          │(-18,606) │(-191,904)│          │
├─────┼─────┼─────┼─────┤
│甲○○    │17,062    │175,972   │193,034   │
│(193,034) │          │          │          │
├─────┼─────┼─────┼─────┤
│丁○○    │772       │7,966     │8,738     │
│(8,738)   │          │          │          │
├─────┼─────┼─────┼─────┤
│丙○○    │772       │7,966     │8,738     │
│(8,738)   │          │          │          │
├─────┼─────┼─────┼─────┤
│合計      │18,606    │191,904   │210,510   │
└─────┴─────┴─────┴─────┘
